# Preguntas y datos

Cuando observamos un conjunto de datos, independientemente de su tamaño,
el paso inicial más importante es entender bajo qué *proceso se generan los
datos*. 

- A grandes rasgos, cuanto más sepamos de este proceso, mejor podemos
contestar preguntas de interés.
- En muchos casos, tendremos que hacer algunos supuestos de cómo se generan estos
datos para dar respuestas (condicionales a esos supuestos).


### Ejemplo: nacimientos

Comenzamos con un ejemplo de análisis exploratorio.
Consideremos una parte de los datos de nacimientos por día del INEGI de 1999 a 2016. Consideraremos sólo tres meses: enero a marzo de 2016. Estos datos, por su tamaño, pueden representarse de manera razonablemente efectiva en una visualización de serie de tiempo

```{r}
#| message: false
#| warning: false
library(tidyverse)
library(lubridate)
library(kableExtra)
ggplot2::theme_set(ggplot2::theme_light())
nacimientos <- read_rds("datos/nacimientos/natalidad.rds") |>
   ungroup() |> 
   filter(year(fecha) == 2016, month(fecha) <= 3)
```

Examinamos partes del contenido de la tabla:

```{r}
tab_1 <- nacimientos |> 
   select(fecha, n) |> 
   slice_head(n = 5)
tab_2 <- nacimientos |> 
   select(fecha, n) |> 
   slice_tail(n = 5)
kable(list(tab_1, tab_2)) |> kable_styling()
```

En un examen rápido de estos números no vemos nada fuera de orden. Los datos tienen forma de serie de tiempo regularmente espaciada (un dato para cada día). Podemos graficar de manera simple como sigue:

```{r, fig.width=9, fig.height = 2.5}
ggplot(nacimientos, aes(x = fecha, y = n)) +
   geom_point() +
   geom_line() + 
   scale_x_date(breaks = "1 week", date_labels = "%d-%b") 
```

Esta es una descripción de los datos, que quizá no es muy compacta pero muestra varios aspectos importantes. En este caso notamos algunos patrones que saltan a la vista. Podemos marcar los domingos de cada semana:

```{r, fig.width=9, fig.height = 2.5}
domingos_tbl <- nacimientos |> 
   filter(weekdays(fecha) == "Sunday")
ggplot(nacimientos, aes(x = fecha, y = n)) +
   geom_vline(aes(xintercept = fecha), domingos_tbl, colour = "salmon") +
   geom_point() +
   geom_line() + 
   scale_x_date(breaks = "1 week", date_labels = "%d-%b") 
```

Observamos que los domingos ocurren menos nacimientos y los sábados también ocurren relativamente menos nacimentos. ¿Por qué crees que sea esto?

Adicionalmente a estos patrones observamos otros aspectos interesantes:

-   El primero de enero hay considerablemente menos nacimientos de los que esperaríamos para un viernes. ¿Por qué?
-   El primero de marzo hay un exceso de nacimientos considerable. ¿Qué tiene de especial este primero de marzo?
-   ¿Cómo describirías lo que sucede en la semana que comienza el 21 de marzo? ¿Por qué crees que pase eso?
-   ¿Cuáles son los domingos con más nacimientos? ¿Qué tienen de especial y qué explicación puede tener?

La confirmación de estas hipótesis, dependiendo de su forma, puede ser relativamente simple (por ejemplo ver una serie más larga de domingos comparados con otros días de la semana) hasta muy compleja (investigar preferencias de madres, de doctores o de hospitales, costumbres y actitudes, procesos en el registro civil, etc.) En todo caso,
una descripción correcta de estos datos requiere conocer tanto hechos generales
como conocimiento detallado de prácticas relacionadas con la natalidad y el registro
de nacimientos.

- El análisis exploratorio y descripción de los datos requiere también conocimiento de dominio: ¿qué cosas intervienen en el proceso que genera estos datos?

### Ejemplo (cálculos renales) {-}

Este es un estudio real acerca de tratamientos para cálculos renales (@kidney94). Pacientes se asignaron de una forma no controlada a dos tipos de tratamientos para reducir cálculos renales. Para cada paciente, conocemos el tipo de ćalculos que tenía (grandes o chicos) y si el tratamiento tuvo éxito o no.

La tabla original tiene 700 renglones (cada renglón es un paciente)

```{r, message = FALSE}
calculos <- read_csv("./datos/kidney_stone_data.csv")
names(calculos) <- c("tratamiento", "tamaño", "éxito")
calculos <- calculos |> 
   mutate(tamaño = ifelse(tamaño == "large", "grandes", "chicos")) |> 
   mutate(resultado = ifelse(éxito == 1, "mejora", "sin_mejora")) |> 
   select(tratamiento, tamaño, resultado)
nrow(calculos)
```

y se ve como sigue (muestreamos algunos renglones):

```{r, message = FALSE}
calculos |> 
   sample_n(20) |> kable() |> 
   kable_paper(full_width = FALSE)
```

Aunque estos datos contienen información de 700 pacientes, los datos pueden resumirse sin pérdida de información contando como sigue:

```{r}
calculos_agregada <- calculos |> 
   group_by(tratamiento, tamaño, resultado) |> 
   count()
calculos_agregada |> kable() |> 
   kable_paper(full_width = FALSE)
```

Este resumen no es muy informativo, pero al menos vemos qué valores aparecen en cada columna de la tabla. Como en este caso nos interesa principalmente la tasa de éxito de cada tratamiento, podemos mejorar mostrando como sigue:

```{r}
calculos_agregada |> pivot_wider(names_from = resultado, values_from = n) |> 
   mutate(total = mejora + sin_mejora) |> 
   mutate(prop_mejora = round(mejora / total, 2)) |> 
   select(tratamiento, tamaño, total, prop_mejora) |> 
   arrange(tamaño) |> 
   kable() |> 
   kable_paper(full_width = FALSE)
```

Esta tabla descriptiva es una reescritura de los datos, y no hemos resumido nada todavía. Pero es apropiada para empezar a contestar la pregunta:

-   ¿Qué indican estos datos acerca de qué tratamiento es mejor? ¿Acerca del tamaño de cálculos grandes o chicos?

Supongamos que otro analista decide comparar los pacientes que recibieron cada tratamiento, ignorando la variable de tamaño:

```{r}
calculos |> group_by(tratamiento) |> 
   summarise(prop_mejora = mean(resultado == "mejora") |> round(2)) |> 
   kable() |> 
   kable_paper(full_width = FALSE)
```

y parece ser que el tratamiento $B$ es mejor que el $A$. Esta es una paradoja (un ejemplo de la [paradoja de Simpson](https://es.wikipedia.org/wiki/Paradoja_de_Simpson)) . Si un médico no sabe que tipo de cálculos tiene el paciente, ¿entonces debería recetar $B$? ¿Si sabe debería recetar $A$? Esta discusión parece no tener mucho sentido.

Podemos investigar por qué está pasando esto considerando la siguiente tabla, que solo examina cómo se asignó el tratamiento dependiendo del tipo de cálculos de cada paciente:

```{r}
calculos |> group_by(tratamiento, tamaño) |> count() |> 
   kable() |> 
   kable_paper(full_width = FALSE)
```

Nuestra hipótesis aquí es que la decisión de qué tratamiento usar depende del tamaño de los cálculos.  En este caso, hay una decisión pues A es una cirugía y B es un procedimiento
menos invasivo, y se prefiere utilizar el tratamiento $A$ para cálculos grandes, y $B$ para cálculos chicos. Esto quiere decir que en la tabla total *el tratamiento* $A$ está en desventaja porque se usa en casos más difíciles, pero el tratamiento $A$ parece ser en general mejor. La razón es probablemente un proceso de optimización de recursos y riesgo que hacen los doctores.

- Una mejor respuesta a la pregunta
de qué tratamiento es mejor es la que presenta los datos desagregados
- La tabla desagregada de asignación del tratamiento nos informa acerca de cómo se está distribuyendo el tratamiento
en los pacientes.

Igual que en el ejemplo anterior, los resúmenes descriptivos están acompañados de hipótesis acerca del *proceso generador de datos*, y esto ilumina lo que estamos observando y nos guía hacia descripciones provechosas de los datos. Las explicaciones no son tan simples y, otra vez, interviene el comportamiento de doctores, tratamientos, y distintos tipos de padecimientos.

### Ejemplo (cálculos renales 2) {-}

Contrastemos el ejemplo anterior usando exactamente los mismos datos, pero
con una interpretación diferente. En este caso, los tratamientos son para mejorar
alguna enfermedad del corazón. Sabemos que parte del efecto de este tratamiento
ocurre gracias a una baja en presión arterial de los pacientes, así que 
después de administrar el tratamiento, se toma la presión arterial de los pacientes.
Ahora tenemos la tabla agregada y desagregada como sigue:

```{r}
corazon <- calculos |> 
  select(tratamiento, presión = tamaño, resultado) |> 
  mutate(presión = ifelse(presión == "grandes", "alta", "baja"))
corazon_agregada <- corazon |> 
   group_by(tratamiento, presión, resultado) |> 
   count()
corazon_agregada |> pivot_wider(names_from = resultado, values_from = n) |> 
   mutate(total = mejora + sin_mejora) |> 
   mutate(prop_mejora = round(mejora / total, 2)) |> 
   select(tratamiento, presión, total, prop_mejora) |> 
   arrange(presión) |> 
   kable() |> 
   kable_paper(full_width = FALSE)
```

```{r}
corazon |> group_by(tratamiento) |> 
   summarise(prop_mejora = mean(resultado == "mejora") |> round(2)) |> 
   kable() |> 
   kable_paper(full_width = FALSE)
```

¿Cuál creemos que es el mejor tratamiento en este caso? ¿Deberíamos usar
la tabla agregada o la desagregada por presión?

- En este caso, la tabla agregada es más apropiada (B es mejor tratamiento).
- La razón es que *presión* en este caso es una consecuencia de tomar el tratamiento,
y como las tablas muestran, B es más exitoso en bajar la presión de los pacientes.
- Si sólo comparamos dentro de los grupos de presión baja o de presión alta, 
ignoramos parte del efecto del tratamiento en la probabilidad de mejorar.

