# Procesos generadores de datos

```{r}
#| message: false
#| warning: false
library(tidyverse)
library(kableExtra)
ggplot2::theme_set(ggplot2::theme_light())
```

Nótese que en todas estas preguntas hemos tenido que recurrir a conocimientos generales y de dominio para interpretar y hacer hipótesis acerca de lo que vemos en la gráfica. Una visión descontextualizada no tiene mucha utilidad. Las explicaciones son típicamente complejas e intervienen distintos aspectos del comportamiento de actores, sistemas, y métodos de recolección de datos involucrados.

::: callout-note
# El proceso generador de datos

Al conjunto de esos aspectos que determinan los datos que finalmente observamos le llamamos el **proceso generador de datos**. Para datos que observamos "naturalmente" este proceso
generalmente es complicado.

:::

En la Ciencia de Datos buscamos entender las partes importantes del proceso generador

- La **descripción** correcta de los datos se logra con ese entendimiento de dominio y del proceso generador.
- La formulación y refinamiento de **preguntas** importantes y sus respuestas 
acerca de estos datos requiere entendimiento de dominio y del proceso generador.
- Más tarde, veremos que la inferencia estadística también depende de este entendimiento,
junto con propuestas del **diseño estadístico** que nos permite obtener los datos
necesarios para simplificar y dar certeza en el proceso de contestar las preguntas de interés.

Mucha parte de este trabajo no es estadístico, sino que es un esfuerzo
por entender el dominio (como sugiere el título de artículo de David A. Friedman: [Statistical Models and Shoe Leather](https://psychology.okstate.edu/faculty/jgrice/psyc5314/Freedman_1991A.pdf)).


## Ejercicio: admisiones de Berkeley {-}

Consideramos ahora los siguientes datos de admisión a distintos departamentos de Berkeley en 1975:

```{r}
data("UCBAdmissions")
adm_original <- UCBAdmissions |> as_tibble() |> 
   pivot_wider(names_from = Admit, values_from = n) 
adm_original |> knitr::kable() |> 
   kable_paper(full_width = FALSE)
```

Con algo de manipulación podemos ver tasas de admisión para *Male* y *Female*, y los totales de cada grupo que solicitaron en cada Departamento.

```{r}
adm_tbl <- adm_original |> 
   mutate(prop_adm = round(Admitted / (Admitted + Rejected), 2), total = Admitted + Rejected) |> 
   select(Gender, Dept, prop_adm, total) |> 
   pivot_wider(names_from = Gender, values_from = prop_adm:total)
adm_tbl |> knitr::kable() |> 
   kable_paper(full_width = FALSE)
```

Y complementamos con las tasas de aceptación a total por género, y tasas de aceptación por departamento:

```{r}
adm_original |> group_by(Gender) |> 
   summarise(Admitted = sum(Admitted), Rejected = sum(Rejected)) |> 
   mutate(prop_adm = round(Admitted / (Admitted + Rejected),2)) |> 
   kable() |> 
   kable_paper(full_width = FALSE)
```

```{r}
adm_original |> group_by(Dept) |> 
   summarise(Admitted = sum(Admitted), Rejected = sum(Rejected)) |> 
   mutate(prop_adm = round(Admitted / (Admitted + Rejected),2)) |> 
   kable() |> 
   kable_paper(full_width = FALSE)
```

-   Dibuja el diagrama causal
-   ¿Qué observas acerca de las tasas de admisión en cada departamento, diferenciadas por género? ¿Qué tiene qué ver con el número de personas que solicitan en cada departamento?
-   Esta es una tabla *descriptiva*. Sin embargo, tiene que ser entendida en el contexto de los datos y su generación. ¿Qué hipótesis importantes sugieren estos datos? ¿Por qué hay tanta diferencia de género de solicitudes en algunos departamentos? ¿Por qué es sorprendente o no las variaciones en tasas de aceptación de estudiantes de cada género?

# Diseño estadístico e inferencia

Una primera contribución importante de la estadística al análisis de datos
contesta la siguiente pregunta:

- El análisis correcto depende del proceso generador de datos
- Incluso cuando tenemos conocimiento detallado de dominio, es posible que algunos
de nuestros supuestos sean cuestionables.

Sin embargo,

- Si pudiéramos alterar el proceso generador de datos de alguna manera
razonable, ¿sería posible hacer un análisis que dependa de menos supuestos?
- En lugar de usar los datos que tenemos a la mano, ¿podemos pensar en una
manera de producir los datos que nos de más certeza acerca de las conclusiones 
que extraemos de ellos, y que nos permita extraer la mayor información posible?

El **diseño estadístico** (de experimentos, o de muestreo por ejemplo) nos guía
a cómo modificar el proceso generador para simplificar el análisis, y en ese
caso nos provee de herramientas para contestar preguntas de interés y cuantificar
la incertidumbre ne las respuestas. Veremos
más adelante por qué, pero por lo pronto señalamos alguna característica central:

- En los ejemplos que vimos arriba, ocurren dificultades porque la aplicación
del tratamiento o la selección de individuos depende de una variable relacionada
también con la variable respuesta que nos interesa medir. Veremos que podemos usar
*aleatorización* para cortar estas dependencias.
- El diseño de muestras y experimentos también nos provee herramientas para decidir
cuántos datos necesitamos y de qué tipo para dar respuestas con suficiente precisión para
nuestros propósitos.




