# Inferencia estadística

A grandes rasgos, en la inferencia estadística buscamos hacer afirmaciones acerca 
de una colección de datos de la cual sólo tenemos información parcial.

Nos concentraremos en dos de las situaciones más comunes:

1. **Inferencia a poblaciones**: el proceso generador de datos "selecciona" a algunos
elementos de una población, y queremos decir algo acerca de la población completa.

Por ejemplo, consideremos esta población de 15 personas:

```{r}
#| echo: false
#| warning: false
#| message: false
library(tidyverse)
library(gt)
pob_1 <- tibble(id = 1:15, 
       edad = sample(18:65, 15),
       estatura = c(1.58, 1.72, 1.64, 1.50, rep(NA, 11)),
       peso = c(60, 72, 56, 60, rep(NA, 11))
       )
pob_1 |> gt()
```

Para una muestra de ellos tenemos información acerca de su estatura y peso.
¿Qué podríamos decir acerca de la estatura y el peso de la población general?

2. **Inferencia causal**: el proceso generador "asigna" tratamientos a una población o parte
de ella, y quisiéramos saber cómo se comportarían las unidades tratadas si no recibieran
tratamiento, y también cómo se comportarían unidades no tratadas si recibieran el tratamiento.

En este caso, la situación se ve como sigue. Imaginemos que tenemos 15 personas con
dolor de cabeza, y obtenemos los siguientes datos:

```{r}
#| echo: false
pob_2 <- tibble(id = 1:15, 
       edad = sample(18:65, 15),
       tomo_aspirina = sample(c(0, 1), 15, replace = TRUE)) |> 
  mutate(dolor_con_aspirina = ifelse(tomo_aspirina == 1, 6, NA)) |> 
  mutate(dolor_sin_aspirina = ifelse(tomo_aspirina == 0, 3, NA)) |> 
  mutate(dolor = ifelse(tomo_aspirina == 1, dolor_con_aspirina, dolor_sin_aspirina)) |> 
  arrange(id, edad, dolor_con_aspirina, dolor_sin_aspirina, tomo_aspirina, dolor)
pob_2 |> gt()
```

Nuestra pregunta en este caso es del tipo: ¿ayuda la aspirina a reducir el dolor de cabeza en esta población? ¿qué tanto ayudaa? Igualmente, tenemos información incompleta, en el sentido de que
sólo observamos un resultado potencial de cada persona, dependiendo
de si tomó aspirina o no. Si supiéramos los dos resultados potenciales de cada persona
entonces podríamos contestar la pregunta sin dificultad.


::: callout-tip
## Datos incompletos e incertidumbre

Casi por regla general, el hecho de que tengamos datos incompletos
implica que una respuesta apropiada a la pregunta incorporará cierto
grado de incertidumbre, y por lo tanto conviene utilizar modelos de probabilidad 
para describir esa incertidumbre.

:::


## Proceso de selección o asignación

Las preguntas que planteamos arriba son difíciles de contestar cuando no
conocemos bien el proceso de selección de individuos en la muestra o no
conocemos el proceso de asignación de la aspirina. 

Por ejemplo, llegaríamos a conclusiones muy distintas si nos dijeran que:

Primera población:

1. Escogimos las 5 personas que usan ropa talla chica.
2. Escogimos las 5 personas que llegaron primero en una carrera de 100 metros.
3. Escogimos las personas cuyo día de nacimiento era más bajo.

Segunda población:

1. Sólo dimos aspirinas a las personas que reportaron un nivel de dolor de cabeza muy alto.
2. Solo dimos aspirina a las personas que llegaron primero en una carrera de 100 metros.
3. Dimos una aspirina exclusivamente a las personas cuyo día de nacimiento es par.

Discute qué conclusiones podrías llegar en cada uno de estos escenarios.

Los casos 1 y 2 en ambas poblaciones son en general más difíciles de resolver
adecuadamente, y explicaremos con más ejemplos. Adicionalmente, es también más difícil
cuantificar el nivel de incertidumbre de nuestras respuestas, pues dependen de muchos
detalles del proceso de selección o asignación.

::: callout-tip
## Selección y asignación

Cuando el proceso de selección o asignación tiene relaciones complicadas
con las cantidades de interés, puede ser muy difícil dar respuesta a preguntas
inferenciales de manera adecuada.

:::

Adecuada en este contexto quiere decir correctamente calibrada, lo cual explicaremos
más adelante.

## Asignación aleatoria de tratamientos


## Selección aleatoria de muestra












