# Básicos de probabilidad y simulación

```{r, message = FALSE, echo = FALSE, include = FALSE}
ggplot2::theme_set(ggplot2::theme_light())
library(tidyverse)
library(patchwork)
library(kableExtra)
```

En esta parte comenzaremos a tratar el concepto de *probabilidad* de ocurrencia de eventos
acerca de los que tenemos incertidumbre. Veremos que:

- Hay distintas maneras de interpretar *probabilidad* e *incertidumbre*, y hay 
distintas maneras de usar información probabilística para tomar decisiones.
- Sin embargo, existe una teoría matemática que formaliza cómo debe operarse con 
probabilidades, independientemente de la interpretación.
- Podemos utilizar esta teoría matemática para construir *modelos* compactos o parsimoniosos
que explican observaciones de datos reales que no son determinísticos.
- Cuando estos *parámetros* tienen una interpretación adecuada en nuestro problema,
estos parámetros pueden ser el sujeto de nuestra inferencia.

## Definición de probabilidad

Una medida de probabilidad $P$ es una función que asigna un número entre
0 y 1 a un evento $E$ que puede o no ocurrir, y que satisface los siguientes axiomas:

- (Evento seguro) $P(\Omega) = 1$, donde $\Omega$ es el evento que ocurre con certeza
- (Aditividad) Si $E$ y $F$ son eventos tales que no pueden ocurrir simultáneamente,
entonces el evento $E\cup F$ que denota "al menos uno de los eventos $E$ o $F$ ocurre"
satisface
$$P(E\cup F) =  P(E) + P(F)$$

**Nota**: técnicamente, la aditividad debe cumplirse para cualquier colección
numerable de eventos disjuntos.

Es decir, la probabilidad asigna números entre 0 y uno a eventos, de forma aditiva
y tal que el evento seguro tiene probabilidad 1.

## Probabilidad y frecuencias relativas

Aunque la probabilidad puede interpretarse como grados de creencia en la ocurrencia
de un evento, es necesario que exista una conexión entre modelos de probabilidad
y la ocurrencia de los eventos reales que nos interesa modelar. Esta conexión
está dada como sigue:

Si tenemos un experimento aleatorio (por ejemplo, tirar un dado), y lo 
repetimos muchas veces de manera independiente, entonces las frecuencias relativas 
de ocurrencia de los eventos aproxima a las probabilidades teóricas. 

Por ejemplo, si tiramos
muchos volados con una moneda bien balanceada, al evento $E$ = "tiramos sol" le asignamos $P(E)=1/2$ según nuestro modelo. Entonces esperamos obtener alrededor de 1/2 de soles
y 1/2 de águilas si tiramos una sucesión grande de volados. 

```{block2, type="comentario"}
**Probabilidades y frecuencias**

Supongamos que repetimos una gran cantidad $n$ de veces un experimento, y que registramos
$k_n$ = cuántas veces ocurre un evento $A$. La probabilidad de que ocurra $A$ es

$$\lim_{n\to\infty} \frac{k_n}{n} \to P(A), $$

es decir, $P(A)$ el la frecuencia al largo plazo de ocurrencia de $A$.
```

Aunque podríamos hacer algunos experimentos físicos más reales, para este curso
podemos hacer simulaciones de computadora del experimento que nos interesa. 

## Ejemplo: simulación de un dado {-}

Primero hacemos un dado. Podemos simular una tirada de dado como:

```{r}
simular_dado <- function(caras = 1:6){
   sample(caras, 1)
}
simular_dado()
```
Ahora simulamos una gran cantidad de tiradas de dado:

```{r}
set.seed(199652)
n <- 10000
sims_dado <- map_df(1:n, ~ c(n_sim = .x, resultado = simular_dado()))
head(sims_dado) 
```
Esta es una variable numérica, pero como toma valores enteros del uno al seis,
podemos resumir con frecuencias, como si fuera categórica:

```{r}
sims_dado %>% 
   count(resultado) %>% 
   mutate(frec_relativa = n / sum(n))
```
Y nuestro modelo teórico (resultados equiprobables) coincide razonablemente
bien con las frecuencias observadas a largo plazo. Podemos ver cómo convergen
las frecuencias relativas por ejemplo del resultado 1:

```{r}
sims_dado %>% 
   mutate(no_unos = cumsum(resultado == 1)) %>% 
   mutate(frec_uno = no_unos / n_sim) %>%
   filter(n_sim < 10000) %>% 
ggplot(aes(x = n_sim, y = frec_uno)) +
   geom_hline(yintercept = 1/6, colour = "red") +
   geom_line() + ylab("Frecuencia relativa de unos")

```
Nótese que cuando hay pocas repeticiones podemos ver fluctuaciones considerablemente
grandes de la frecuencia relativa observada de unos. Sin embargo, conforme aumentamos
el tamaño de la muesstra observada, esas fluctuaciones son más chicas.

Veamos otra simulación:

```{r}
sims_dado <- map_df(1:n, ~ c(n_sim = .x, resultado = simular_dado()))
sims_dado %>% 
   mutate(no_unos = cumsum(resultado == 1)) %>% 
   mutate(frec_uno = no_unos / n_sim) %>%
   filter(n_sim < 5000) %>% 
ggplot(aes(x = n_sim, y = frec_uno)) +
   geom_hline(yintercept = 1/6, colour = "red") +
   geom_line() + ylab("Frecuencia relativa de unos")
```



## Datos y modelos de probabilidad

¿Cómo podemos usar modelos de probablidad para describir datos observados? 
La idea (simplificada) es la siguiente:

- Hacemos una hipótesis acerca de cómo es el modelo de probabilidad asociado
a un fenómeno.
- Observamos una muestra de datos del fenómeno que nos interesa.
- Evaluamos si las fluctuaciones observadas debidas a la información limitada que tenemos
(una muestra) son consistentes con el modelo de probabilidad.

Consideremos el ejemplo de los dados. Supongamos que lanzamos el dado un número
no muy grande de veces, de manera independendiente y observamos:

```{r}
frecs_obs <- tibble(resultado = 1:6,
                    n = c(5, 7, 5, 10, 8, 5)) %>% 
   mutate(frec = n / sum(n))
frecs_obs %>% kable(digits = 2)
```

Nos preguntamos si este resultado podría ser observado bajo los supuestos
de nuestro modelo de probabilidad, que en este caso, es el de resultados equiprobables, 
es decir 1/6 para cada cara.
Podemos por ejemplo graficar los datos junto con simulaciones del modelo, en búsqueda
de desajustes:

```{r}
set.seed(8834)
# una vez
sim_exp <- map_df(1:40, ~ c(id = .x, resultado = simular_dado()))
# 19 veces
sims_exp <- map_df(1:19, function(x){
         sims <- map_df(1:40, ~ c(id = .x, resultado = simular_dado()) )
         sims$rep <- x
         sims
         })
```

```{r}
frec_sims <- sims_exp %>% 
   group_by(rep, resultado) %>% 
   summarise(n = n()) %>% 
   mutate(frec = n / sum(n))
obs_sims_tbl <- bind_rows(frec_sims, frecs_obs %>% mutate(rep = 20))
ggplot(obs_sims_tbl, aes(x = resultado, y = frec)) +
   geom_col() +
   facet_wrap(~rep)
```

En este caso, no vemos ninguna característica de los datos observados que no sea
consistente las fluctuaciones esperadas para un tamaño de muestra de $n=40$.

**Observación**: como veremos, muchas veces proponemos modelos que tienen parámetros
que deben ser estimados con la muestra. Este caso más común es más complejo
que el explicado arriba, pero el proceso es similar.



## Simulación y probabilidad

Usando la interpetación frecuentista, también es posible resolver una
variedad de problemas de probabilidad usando *simulación*. La idea es,
si queremos aproximar la probabilidad $P(E)$ de un evento es:

1. Definimos el espacio de resultados del experimento aleatorio.
2. Simulamos el experimento aleatorio un número grande de veces.
3. Calculamos para cuáles de esas simulaciones se cumple el evento $E$
4. Estimamos la frecuencia relativa de ocurrencia de $E$ a lo largo de todas las
simulaciones.

### Ejemplo: simulando dos dados {-}

Para dos dados, el espacio de resultados podemos escribirlo como los
resultados conjunto de dos tiradas: $(x,y)$. Cada dado se tira de forma separada,
y los resultados son equiprobables. Definimos entonces:

```{r}
sim_dados <- function(num_dados = 2, num_caras = 6){
   resultado <- sample(1:num_caras, num_dados, replace = TRUE)
   names(resultado) <- paste0("dado_", 1:num_dados)
   resultado
}
sim_dados()
```
Ahora simulamos un número grande de veces el experimento:

```{r}
set.seed(2323)
sims <- map_df(1:10000, ~ sim_dados())
sims
```

Ahora que tenemos estas simulaciones, podemos estimar por ejemplo la
probabilidad de tirar más de nueve con dos dados. Primero calculamos
en qué simulaciones ocurre $E$:

```{r}
sims_e <- 
   sims %>% 
   mutate(suma = dado_1 + dado_2) %>% 
   mutate(evento_E = (suma > 9)) 
sims_e
```

Y ahora calculamos la frecuencia relativa de ocurrencia de $E$

```{r}
sims_e %>% 
   summarise(frec_e = mean(evento_E))
```

Puedes confirmar el resultado que obtuvimos arriba usando la aditividad de la probabilidad


```{block2, type="comentario"}
Para estimar probabilidades de ocurrencia de un evento bajo un modelo de
probabilidad usualmente es
posible hacer simulaciones por computadora. Esto es especialmente importante
cuando el experimento y evento que consideramos 
hace difícil (a veces imposible) hacer cálculos analíticos.

Este tipo de métodos basados en simulación se llaman en general 
*métodos de Monte Carlo*.
```



