# Diseño de experimentos e inferencia

```{r}
#| echo: false
#| warning: false
#| message: false
library(tidyverse)
library(gt)
library(kableExtra)
theme_set(theme_minimal())
source("R/funciones_auxiliares_notas.R")
```

En los ejemplos que vimos en la sección anterior, consideramos siempre que
el tratamiento se asigna al azar a cada individuo o unidad experimental. Cuando
tenemos más información acerca del problema, podemos diseñar esquemas que mejoran
la precisión controlando fuentes de variación.

La técnica básica para hacer esto es el **bloqueo**. Si las unidades experimentales
vienen en grupos que son relativamente homogéneos, entonces tiene sentido considerar
esos grupos 

## Ejemplo: zapatos de niños

En el siguiente ejemplo de (@box78), nos interesa probar un material
nuevo para suela de zapatos (el material B) y ver si es comparable con 
el material que se usa normalmente (el material A). 

Supongamos en primer lugar que aleatorizamos el material entre los 10 niños
y después de cierto tiempo, medimos el desgaste.

```{r}
#| warning: false
#| message: false
datos_zapatos <- read_table("datos/zapatos.txt") |> 
  mutate(lado = c("i", "d", "i", "d", "d", "i", "i", "d", "d", "i", "i", "d",
                  "i", "d", "i", "d", "d", "i", "i", "d")) |> 
  mutate(material = ifelse(material == 1, "a", "b"))
set.seed(2312)
zapatos_1 <- datos_zapatos |> group_by(niño) |> 
  slice_sample(n = 1) |> 
  select(niño, material, desgaste) |> 
  ungroup()
zapatos_1
```

Veamos los datos:

```{r}
ggplot(zapatos_1, aes(x = material, y = desgaste)) + geom_jitter(width = 0.1, height = 0)
diferencia_obs <- zapatos_1 |> 
  group_by(material) |> 
  summarise(media = mean(desgaste)) |> 
  pivot_wider(names_from = material, values_from = media) |> 
  mutate(diferencia = b - a) |> pull(diferencia)
```

Una prueba de permutaciones para la media nos da lo siguiente:
```{r}
#| message: false
#| warning: false
library(nullabor)
sims_nulas <- rorschach(null_permute("material"), n = 1000) |> 
  group_by(.sample, material) |> 
  summarise(media = mean(desgaste)) |> 
  pivot_wider(names_from = material, values_from = media) |> 
  ungroup() |> 
  mutate(diferencia = b - a)
ggplot(sims_nulas, aes(x = diferencia)) + geom_histogram() +
  geom_vline(xintercept = diferencia_obs, colour = "red")
```

Y no podemos concluir que algún material sea mejor que otro. 

Sin embargo, consideramos que en este ejemplo probablemente el nivel de actividad
de los niños sea un factor más importante en la variabilidad que el tipo de material,
de modo que no es sorprendente que con esta muestra chica sea difícil concluir. 
Como cada niño tiene dos pies, podemos mejor asignar *al azar* un material a uno
de sus zapatos y el otro material al otro. 

Después de aleatorizar el material a cada pie, obtenemos los siguientes
datos de nuestro experimento:

```{r}
datos_zapatos
```

Calculamos la diferencia de b menos a para cada niño:

```{r}
diferencias_tbl <- datos_zapatos |>
  select(-lado) |> 
  pivot_wider(names_from = material, values_from = desgaste) |> 
  mutate(dif = b - a)
diferencias_tbl
```

Y nuestra estadística de prueba es la media de estas diferencias:

```{r}
dif_obs <- diferencias_tbl$dif |> mean()
dif_obs
```

Ahora podemos hacer una prueba de permutaciones. El proceso de permutación
bajo la nula debe respetar el diseño que elegimos, así que en este caso debemos
considerar permutar, para cada niño, los dos zapatos.

```{r}
#! code-fold: false
permutar_pares <- function(datos_tbl){
  datos_tbl |> group_by(niño) |> 
    mutate(material = sample(material, size = 2, replace = FALSE))
}
dif_nula_tbl <- map_df(1:5000, function(i){
  permutar_pares(datos_zapatos) |> 
    ungroup() |> 
    select(-lado) |> 
    pivot_wider(names_from = material, values_from = desgaste) |> 
    mutate(dif = b - a) |> select(dif) |> 
    summarise(dif = mean(dif))
})
```


```{r}
ggplot(dif_nula_tbl, aes(x = dif)) + geom_histogram() +
  geom_vline(xintercept = dif_obs, colour = "red")
```

```{r}
2 * mean(dif_nula_tbl$dif > dif_obs)
```
Y vemos que obtenemos un resultado altamente significativo de que con el nuevo
material se presenta más desgaste. 

Aunque la diferencia no parece ser muy grande, la precisión de nuestra prueba 
aumentó en gran medida gracias al diseño pareado, y pudimos detectar que en efecto el 
material B no es tan bueno.
Sin embargo, quizá es aceptable cambiar al material B si tiene otras ventajas.


:::callout-tip
#Bloqueo y aleatorización

De @box78, en el diseño de experimentos:

- Bloquea lo que puedas y aleatoriza lo que no.

:::

- Bloquear nos permite tener comparaciones más precisas y detectar efectos más chicos
cuando existen.
- Aleatorizar es lo que nos permite construir una distribución de referencia
adecuada para las pruebas de permutaciones.



