# Más de pruebas de hipótesis


```{r, message = FALSE, echo = FALSE}
library(tidyverse)
library(lubridate)
library(ggthemes)
library(nullabor)
ggplot2::theme_set(ggplot2::theme_light())
source("R/funciones_auxiliares_notas.R")
```

## Prueba de permutaciones para proporciones {-}

Veremos otro ejemplo donde podemos hacer más concreta la idea de **distribución nula o
de referencia** usando pruebas de permutaciones. Supongamos que con nuestra muestra
de tomadores de té, queremos probar la siguiente hipótesis nula:

- Los tomadores de té en bolsas exclusivamente usan azúcar más a tasas simillares que
los tomadores de té suelto (que pueden o no también tomar té en bolsita).

Los datos que obtuvimos en nuestra encuesta, en conteos, son:

```{r, echo=FALSE, message=FALSE}
tea <- read_csv(("datos/tea.csv"))
te <- tea |> select(how, price, sugar)
```

```{r}
te_azucar <- tea |> select(how, sugar) |> 
  mutate(how = ifelse(how == "tea bag", "bolsa_exclusivo", "suelto o bolsa"))
te_azucar |> group_by(how, sugar) |> tally() |> 
  spread(how, n) |> 
  formatear_tabla()
```

Y en proporciones tenemos que:

```{r, echo = FALSE}
prop_azucar <- te_azucar |> group_by(how, sugar) |> tally() |> 
  group_by(how) |> mutate(prop = n / sum(n), n = sum(n)) |> 
  filter(sugar == "sugar") |> select(how, prop_azucar = prop, n) |> 
  mutate(prop_azucar = round(prop_azucar,2))
prop_azucar |> formatear_tabla()
```

Pero distintas muestras podrían haber dado distintos resultados. Nos preguntamos que tan fuerte es
la evidencia en contra de que en realidad los dos grupos de personas usan azúcar en proporciones similares,
y la diferencia que vemos se puede atribuir a variación muestral.

En este ejemplo, podemos usar una **estádistica de prueba numérica**, por ejemplo, 
la diferencia entre las dos proporciones: 

$$p_1 - p_2$$. 

(tomadores de en bolsa solamente vs. suelto y bolsa). El proceso sería entonces:

- La hipótesis nula es que los dos grupos tienen distribuciones iguales, que este caso quiere decir que
en la población, tomadores de té solo en bolsa usan azúcar a las mismas tasas que tomadores de suelto o bolsas.
- Bajo nuestra hipótesis nula (proporciones iguales), producimos una cantidad grande (por ejemplo 10 mil o más) de muestras permutando las etiquetas de los grupos.
- Evaluamos nuestra estadística de prueba en cada una de las muestras permutadas.
- El conjunto de valores obtenidos nos da nuestra *distribución de referencia* (ya no estamos limitados a 20 replicaciones como en las pruebas gráficas).
- Y la pregunta clave es: ¿el valor de la estadística en nuestra muestra es *extrema* en comparación a la distribución de referencia?



```{r, message = FALSE}
# ESta función calcula la diferencia entre grupos de interés
calc_diferencia <- function(datos){
  datos |>
    mutate(usa_azucar = as.numeric(sugar == "sugar")) |> 
    group_by(how) |> 
    summarise(prop_azucar = mean(usa_azucar)) |> 
    spread(how, prop_azucar) |> 
    mutate(diferencia_prop = bolsa_exclusivo - `suelto o bolsa`) |> pull(diferencia_prop)
}
# esta función hace permutaciones y calcula la diferencia para cada una
permutaciones_est <- function(datos, variable, calc_diferencia, n = 1000){
  # calcular estadística para cada grupo
  permutar <- function(variable){
    sample(variable, length(variable))
  }
  tbl_perms <- tibble(.sample = seq(1, n-1, 1)) |>
    mutate(diferencia = map_dbl(.sample, 
              ~ datos |> mutate({{variable}}:= permutar({{variable}})) |> calc_diferencia()))
  bind_rows(tbl_perms, tibble(.sample = n, diferencia = calc_diferencia(datos)))
}
```

La diferencia observada es:

```{r}
dif_obs <- calc_diferencia(te_azucar)
dif_obs |> round(3)
```

Ahora construimos nuestra distribución nula o de referencia:

```{r}
valores_ref <- permutaciones_est(te_azucar, how, calc_diferencia, n = 10000)
```

Y graficamos nuestros resultados (con un histograma y una gráfica de cuantiles, por ejemplo). la
estadística evaluada un cada una de nuestras muestras permutadas:

```{r, fig.width = 6, fig.height = 3}
g_1 <- ggplot(valores_ref, aes(sample = diferencia)) + geom_qq(distribution = stats::qunif)  +
    xlab("f") + ylab("diferencia") + labs(subtitle = "Distribución nula o de referencia")
g_2 <- ggplot(valores_ref, aes(x = diferencia)) + geom_histogram(binwidth = 0.04) + 
    coord_flip() + xlab("") + labs(subtitle = " ")
gridExtra::grid.arrange(g_1, g_2, ncol = 2) 
```


Este es el rango de fluctuación usual para nuestra estadística *bajo la hipótesis de que
los dos grupos de tomadores de té consumen té a la misma tasa.

El valor que obtuvimos en nuestros datos es `r dif_obs`,
 que no es un valor extremo en la distribución de referencia que vimos arriba: esta
muestra no aporta mucha evidencia en contra de que los grupos tienen distribuciones similares.

Podemos graficar otra vez marcando el valor de referencia:

```{r}
# Función de distribución acumulada (inverso de función de cuantiles)
dist_perm <- ecdf(valores_ref$diferencia)
# Calculamos el percentil del valor observado
percentil_obs <- dist_perm(dif_obs)
```

```{r, fig.width = 6, fig.height = 3}
g_1 <- ggplot(valores_ref, aes(sample = diferencia)) + geom_qq(distribution = stats::qunif)  +
    xlab("f") + ylab("diferencia") + labs(subtitle = "Distribución nula o de referencia") +
    geom_hline(yintercept = dif_obs, colour = "red") +
    annotate("text", x = 0.3, y = dif_obs - 0.05, label = "diferencia observada", colour = "red")
g_2 <- ggplot(valores_ref, aes(x = diferencia)) + geom_histogram(binwidth = 0.04) + 
    coord_flip() + xlab("") + labs(subtitle = " ") +
    geom_vline(xintercept = dif_obs, colour = "red") +
    annotate("text", x = dif_obs, y = 2000, label = percentil_obs,vjust = -0.2, colour = "red")
gridExtra::grid.arrange(g_1, g_2, ncol = 2) 
```

Y vemos que es un valor algo (pero no muy) extremo en la distribución de referencia que vimos arriba: esta
muestra no aporta una gran cantidad de 
evidencia en contra de que los grupos tienen distribuciones similares, que
en este caso significa que los dos grupos usan azúcar a tasas similares.


### Valor p {-}

Nótese que calculamos una cantidad adicional, que es el percentil donde nuestra observación cae
en la distribución generada por las permutación. Esta cantidad puede usarse para calcular un 
**valor p**. Podemos calcular, por ejemplo:

- **Valor p de dos colas**: Si la hipótesis nula es cierta, ¿cuál es la
**probabilidad** de observar una diferencia **tan extrema o más extrema de lo que observamos**? 

Considerando en este caso interpretamos *extrema* como que cae lejos de donde a mayoría de la distribución se concentra, podemos calcular el valor p como sigue. A partir de el valor observado, consideramos cuál dato es menor: la probabilidad bajo lo hipótesis nula de observar una diferencia mayor de a que observamos, o la probabilidad de observar una diferencia menor a la que observamos. Tomamos el mínimo y multiplicamos por dos (@timboot14):

```{r}
2 * min(dist_perm(dif_obs), (1 - dist_perm(dif_obs)))
```

Este valor p se considera como evidencia "moderada" en contra de la hipótesis nula. Valores p
más chicos (observaciones más extremas en comparación con la referencia) aportan más evidencia
en contra de la hipótesis de que los grupos de tomadores de té , y valores más grandes aportan menos 
evidencia.

## Tomadores de té 2 {-}

Ahora hacemos una prueba de permutaciones otro par de proporciones con el mismo método. La hipótesis
nula ahora es: 

- Los tomadores de té Earl Gray usan azúcar a una tasa similar a los tomadores de té negro

Los datos que obtuvimos en nuestra encuesta, en conteos, son:
```{r, echo = FALSE}
set.seed(23)
te_azucar <- tea |> select(Tea, sugar) |> filter(Tea != "green")
te_azucar |> group_by(Tea, sugar) |> tally() |> 
  spread(Tea, n) |> formatear_tabla()
```

Y en porcentajes tenemos que:

```{r}
prop_azucar <- te_azucar |> group_by(Tea, sugar) |> tally() |> 
  group_by(Tea) |> mutate(prop = 100 * n / sum(n), n = sum(n)) |> 
  filter(sugar == "sugar") |> select(Tea, prop_azucar = prop, n) |> 
  mutate('% usa azúcar' = round(prop_azucar)) |> select(-prop_azucar)
prop_azucar |> formatear_tabla()
```

Pero distintas muestras podrían haber dado distintos resultados. Nos preguntamos que tan fuerte es
la evidencia en contra de que en realidad los dos grupos de personas usan azúcar en proporciones similares,
y la diferencia que vemos se puede atribuir a variación muestral.

Escribimos la función que calcula diferencias para cada muestra:

```{r, message = FALSE}
calc_diferencia_2 <- function(datos){
  datos |>
    mutate(usa_azucar = as.numeric(sugar == "sugar")) |> 
    group_by(Tea) |> 
    summarise(prop_azucar = mean(usa_azucar)) |> 
    spread(Tea, prop_azucar) |> 
    mutate(diferencia_prop = `Earl Grey` - black) |> pull(diferencia_prop)
}
```

La diferencia observada es:

```{r, echo = FALSE}
dif_obs <- calc_diferencia_2(te_azucar)
dif_obs |> round(3)
```

Ahora construimos nuestra distribución nula o de referencia:

```{r}
set.seed(2)
valores_ref <- permutaciones_est(te_azucar, Tea, calc_diferencia_2, n = 10000)
```

Y podemos graficar la distribución de referencia otra vez marcando el valor observado

```{r, echo = FALSE}
# Función de distribución acumulada (inverso de función de cuantiles)
dist_perm <- ecdf(valores_ref$diferencia)
# Calculamos el percentil del valor observado
percentil_obs <- dist_perm(dif_obs)
```

```{r, fig.width = 6, fig.height = 3, echo = FALSE}
g_1 <- ggplot(valores_ref, aes(sample = diferencia)) + geom_qq(distribution = stats::qunif)  +
    xlab("f") + ylab("diferencia") + labs(subtitle = "Distribución nula o de referencia") +
    geom_hline(yintercept = dif_obs, colour = "red") +
    annotate("text", x = 0.3, y = dif_obs - 0.02, label = "diferencia observada", colour = "red") 
g_2 <- ggplot(valores_ref, aes(x = diferencia)) + geom_histogram(binwidth = 0.04) + 
    coord_flip() + xlab("") + labs(subtitle = "") +
    geom_vline(xintercept = dif_obs, colour = "red") +
    annotate("text", x = dif_obs, y = 2000, label = percentil_obs,vjust = 1, colour = "red") 
gridExtra::grid.arrange(g_1, g_2, ncol = 2) 
```

En este caso, la evidencia es muy fuerte en contra de la hipótesis nula, pues el
resultado que obtuvimos es muy extremo en relación a la distribución de referencia.
El valor p es cercano a 0.


## Ejemplo: tiempos de fusión {-}

Consideremos el ejemplo de fusión de estereogramas que vimos anteriormente. Una pregunta 
que podríamos hacer es: considerando que hay mucha variación en el tiempo de fusión dentro
de cada tratamiento, necesitamos calificar la evidencia de nuestra conclusión 
(el tiempo de fusión se reduce con información verbal). 

Podemos usar una prueba de permutaciones, esta vez justificándola por el hecho
de que los tratamientos se asignan al azar: si los tratamientos son indistinguibles,
entonces las etiquetas de los grupos son solo etiquetas, y permutarlas daría
muestras igualmente verosímiles.

En este caso, compararemos gráficas de cuantiles de los datos con los
producidos por permutaciones:

```{r, fig.width = 8, fig.height = 6, echo = FALSE}
set.seed(113)
fusion <- read_table("./datos/fusion_time.txt")
reps <- lineup(null_permute("nv.vv"), fusion, 20)
ggplot(reps, aes(sample = time, colour = nv.vv)) +
    geom_qq(distribution = stats::qunif, size = 0.5) +
    facet_wrap(~.sample) + scale_y_log10() +
    scale_x_continuous(breaks = c(0, 0.5, 1))
```

**Ejercicio**: ¿Podemos identificar los datos? En general, muy frecuentemente las personas
identifican los datos correctamente,
lo que muestra evidencia considerable de que la instrucción verbal 
altera los tiempos de respuesta de los partipantes, y en este caso 
ayuda a reducir el tiempo de fusión de los estereogramas. 

## Ejemplo: tiempos de fusión 2 {-}

Podemos usar las pruebas de permutaciones para distintos de tipos de estadísticas: medianas, medias, comparar dispersión usando rangos intercuartiles o varianzas, etc.

Regresamos a los tiempos de fusión. Podemos hacer una prueba de permutaciones para
la diferencia de las medias o medianas, por ejemplo. En este ejemplo usaremos
una medida de centralidad un poco diferente, como ilustración: el promedio de los cuartiles
superior e inferior de las dos distribuciones. Usaremos el cociente de estas dos cantidades
para medir su diferencia

```{r, message = FALSE}
stat_fusion <- function(x){
    (quantile(x, 0.75) + quantile(x, 0.25))/2
}
calc_fusion <- function(stat_fusion){
  fun <- function(datos){
    datos |> 
      group_by(nv.vv) |> 
      summarise(est = stat_fusion(time)) |> 
      spread(nv.vv, est) |> mutate(dif = VV / NV ) |> pull(dif)
  }
  fun
}
```

```{r}
calc_cociente <- calc_fusion(stat_fusion)
dif_obs <- calc_cociente(fusion)
# permutar
valores_ref <- permutaciones_est(fusion, nv.vv, calc_cociente, n = 10000)
dist_perm_nv <- ecdf(valores_ref$diferencia) 
cuantil_obs <- dist_perm_nv(dif_obs)
```


```{r, fig.width = 6, fig.height = 3, echo = FALSE}
g_1 <- ggplot(valores_ref, aes(sample = diferencia)) + 
    geom_qq(distribution = stats::qunif)  +
    xlab("f") + ylab("Cociente media intercuartil") + 
    labs(subtitle = "Distribución nula o de referencia") +
    geom_hline(yintercept = dif_obs, colour = "red") +
    annotate("text", x = 0.3, y = dif_obs - 0.05, label = "diferencia observada", colour = "red")

g_2 <- ggplot(valores_ref, aes(x = diferencia)) + geom_histogram(binwidth = 0.04) + 
    coord_flip() + xlab("") + labs(subtitle = " ") +
    geom_vline(xintercept = dif_obs, colour = "red") +
    annotate("text", x = dif_obs, y = 700, label = cuantil_obs,vjust = 0, 
             colour = "red")
gridExtra::grid.arrange(g_1, g_2, ncol = 2) 
```

Y el valor p de dos colas es

```{r}
dist_perm_nv <- ecdf(valores_ref$diferencia)
2 * min(dist_perm_nv(dif_obs), 1- dist_perm_nv(dif_obs))
```

Lo que muestra evidencia considerable, aunque no muy fuerte, de que la instrucción verbal ayuda a reducir el tiempo de fusión de los estereogramas: la *caja* del diagrama de caja y brazos
para el grupo VV está *encogida* por un factor menor a 1.


## Ojo: otros tipos de hipótesis nulas {-}

La pruebas de permutaciones son más útiles cuando nuestra hipótesis nula se refiere
que la distribución de los grupos son muy similares, o la independencia entre
observaciones y grupo. Esto también aplica cuando queremos probar por ejemplo, que
una variable numérica Y es independiente de X.

- Hay algunas hipótesis que no se pueden probar con este método, como por ejemplo, las
que se refieren a una sola muestra: ¿los datos son consistentes con que su media es igual a 5?

- Adicionalmente, en algunas ocasiones queremos probar aspectos más específicos
de las diferencias: como ¿son iguales las medias o medianas de dos grupos de datos? ¿Tienen
dispersión similar? 

Las pruebas de permutaciones no están tan perfectamente
adaptadas a este problema, pues prueban *todos* los aspectos de las distribuciones que se comparan, aún cuando escogamos una
estadística particular que pretende medir, por ejemplo, diferencia de medias. Eso quiere
decir que podemos rechazar igualdad de medias, por ejemplo, cuando en realidad otra característica de las distribuciones es la que difiere mucho en las poblaciones

En algunas referencias (ver @chitim, @bootefron) se argumenta que de todas formas
las pruebas de permutaciones son relativamente robustas a esta desadaptación. Un caso
excepcional, por ejemplo, es cuando las poblaciones que comparamos resultan tener dispersión extremadamente distinta, y adicionalmente los tamaños de muestra de los grupos son muy desiguales (otra vez, ver ejemplos en @chitim).

## Comparando distribuciones {-}

Ahora intentamos un ejemplo más típico.

Supongamos tenemos *muestras* para tres grupos  a, b y c, que quiere decir
que dentro de cada grupo, el proceso e selección de los elementos se hace
de manera al azar y de manera simétrica (por ejemplo cada elemento tiene a misma probabiidad de ser seleccionado,
y las extracciones se hacen de manera independiente.)

Queremos comparar las distribuciones de los datos obtenidos para cada grupo. 
Quizá la pregunta detrás de esta 
comparación es: el grupo de clientes b recibió una promoción especial. ¿Están gastando
más? La medición que comparamos es el gasto de los clientes.



```{r, fig.width =5, fig.height = 3, echo = FALSE}
set.seed(8)
pob_tab <- tibble(id = 1:2000, x = rgamma(2000, 4, 1), 
    grupo = sample(c("a","b", "c"), 2000, prob = c(4,2,1), replace = T))
muestra_tab <- pob_tab |> sample_n(125)
g_1 <- ggplot(muestra_tab, aes(x = grupo, y = x)) + geom_boxplot(outlier.alpha = 0) +
    geom_jitter(alpha = 0.3) + 
    coord_flip() +  labs(subtitle = "Muestra")
g_1
```

En la muestra observamos diferencias entre los grupos. Pero notamos adicionalmente que
hay mucha variación dentro de cada grupo. **Nos podríamos preguntar entonces si las diferencias
que observamos se deben variación muestral, por ejemplo.** 

Podemos construir ahora una *hipótesis nula*, que establece que las observaciones
provienen de una población similar:

- Las tres poblaciones (a, b, c) 
son prácticamente indistiguibles. En este
caso, la variación que observamos se debería a que tenemos información incompleta.

Como en el ejemplo anterior **necesitamos construir o obtener una distribución de referencia** para comparar
qué tan extremos o diferentes son los datos que observamos. Esa distribución de referencia debería
estar basada en el supuesto de que los grupos producen datos de distribuciones similares.

Si tuvieramos mediciones similares históricas de estos tres grupos, quizá podríamos extraer
datos de referencia y comparar, como hicimos en el ejempo anterior. Pero esto es menos común en
este tipo de ejemplos.


## Permutaciones y el lineup {-}

Para abordar este problema podemos pensar en usar permutaciones de los grupos de
la siguiente forma (@box78, @timboot14):

- Si los grupos producen
datos bajo procesos idénticos, entonces los grupos a, b, c solo son etiquetas que no contienen información.
- Podríamos **permutar al azar** las etiquetas y observar nuevamente la gráfica
de caja y brazos por grupos.
- Si la hipótesis nula es cierta (grupos idénticos), esta es una muestra tan verosímil como la que obtuvimos.
- Así que podemos construir datos de referencia permutando las etiquetas de los grupos al azar, y observando la variación que ocurre.
- Si la hipótesis nula es cercana a ser cierta, no deberíamos de poder distinguir fácilmente los 
datos observados de los producidos con las permutaciones al azar.

Vamos a intentar esto, por ejemplo usando una gráfica de cuantiles simplificada. Hacemos un *lineup*, o una
*rueda de sospechosos* (usamos el paquete @nullabor, ver @lineup), 
donde 19 de los acusados **son generados mediante permutaciones al azar** de la variable del grupo,
y el culpable (los verdaderos datos) están en una posición escogida al azar. ¿Podemos identificar
los datos verdaderos? Para evitar sesgarnos, también ocultamos la etiqueta verdadera

Usamos una gráfica que muestra los cuantes 0.10, 0.50, 0.90:

```{r}
set.seed(88)
reps <- lineup(null_permute("grupo"), muestra_tab, n = 20)
reps_mezcla <- reps |>  mutate(grupo_1 = factor(digest::digest2int(grupo) %% 177))
grafica_cuantiles(reps_mezcla, grupo_1, x) + 
    facet_wrap(~.sample, ncol = 5) + ylab("x") + 
    labs(caption = "Mediana y percentiles 10% y 90%")+ geom_point(aes(colour = grupo_1))
```

Y la pregunta que hacemos es **podemos distinguir nuestra muestra entre todas las 
replicaciones producidas con permutaciones**? 

**Ejercicio**: ¿dónde están los datos observados? Según tu elección,  ¿qué tan diferentes son los
datos observados de los datos nulos?

En este ejemplo, es difícil indicar cuáles son los datos. Los grupos tienen distribuciones
similares y es factible que las diferencias que observamos se deban a variación muestral.  


- Si la persona escoge los verdaderos datos, encontramos evidencia en contra de la hipótesis nula
(los tres grupos son equivalentes).
En algunos contextos, se dice que los datos son *significativamente diferentes* al nivel 0.05. Esto es 
evidencia en contra de que los datos se producen de manera homogénea, independientemente del grupo.

- Si la persona escoge uno de los datos permutados, 
no encontramos evidencia en contra de que los tres grupos producen datos con
 distribuciones similares.

## Comparaciones con lineup 2 {-}

Repitimos el ejemplo para otra muestra (en este ejemplo el proceso generador
de datos es diferente para el grupo b):

```{r, echo = FALSE, fig.width =5, fig.height=3}
set.seed(72)
muestra_tab <- pob_tab |> sample_n(90) |> 
    mutate(x = ifelse(grupo == "b", 1.8 * x + 1, x))
g_1 <- ggplot(muestra_tab, aes(x = grupo, y = x)) + geom_boxplot(outlier.alpha = 0) +
    geom_jitter(alpha = 0.3) + 
    coord_flip() + ylim(c(0, 20)) + labs(subtitle = "Muestra")
g_2 <- ggplot(pob_tab, aes(x= grupo, y = x)) + geom_boxplot(outlier.alpha = 0) +
    coord_flip() + ylim(c(0, 20)) + labs(subtitle = "Población")
g_1
```



Hacemos primero la prueba del *lineup*:


```{r}
set.seed(121)
reps <- lineup(null_permute("grupo"), muestra_tab, n = 20)
grafica_cuantiles(reps |>  mutate(grupo_escondido = factor(digest::digest2int(grupo) %% 177)), 
                             grupo_escondido, x) + facet_wrap(~.sample) + ylab("x") +
    coord_flip() + geom_point(aes(colour = grupo_escondido))
```


Podemos distinguir más o menos claramente que está localizada en valores
más altos y tiene mayor dispersión. En este caso, como en general podemos identificar los
datos, obtenemos evidencia en contra de que los tres grupos tienen distribuciones iguales.



## La "crisis de replicabilidad" {-}

Recientemente (@falsefindings) se ha reconocido
en campos como la sicología la *crisis de replicabilidad*. Varios estudios que recibieron
mucha publicidad inicialmente no han podido ser replicados
posteriormente por otros investigadores. Por ejemplo:

- Hacer [poses poderosas](https://www.sciencedaily.com/releases/2017/09/170911095932.htm) produce cambios fisiológicos que mejoran nuestro desempeño en ciertas tareas
- Mostrar palabras relacionadas con "viejo" hacen que las personas caminen más lento (efectos de [priming](https://www.nature.com/news/nobel-laureate-challenges-psychologists-to-clean-up-their-act-1.11535)) 

En todos estos casos, el argumento de la evidencia de estos efectos fue respaldada 
por una prueba de hipótesis nula con un valor p menor a 0.05. La razón es que ese es el estándar de publicación
 seguido por varias áreas y revistas. La tasa de no replicabilidad parece ser mucho más alta (al menos la mitad o más
 según algunas fuentes, como la señalada arriba) 
 que lo sugeriría la tasa de falsos positivos (menos de 5\%) 

Este problema de replicabilidad parece ser más frecuente cuando:

1. Se trata de estudios de potencia baja: mediciones ruidosas y  tamaños de muestra chicos.
2. El plan de análisis no está claramente definido desde un principio (lo cual es difícil cuando
se están investigando "fenómenos no estudiados antes")

¿A qué se atribuye esta crisis de replicabilidad?


## El jardín de los senderos que se bifurcan {-}

Aunque haya algunos ejemplos de manipulaciones conscientes --e incluso, en menos casos,
malintencionadas-- para obtener resultados publicables o significativos
([p-hacking](https://en.wikipedia.org/wiki/Data_dredging)), 
 como vimos en ejemplos anteriores, hay varias decisiones, todas razonables, que podemos tomar cuando 
estamos buscando las comparaciones correctas. Algunas pueden ser:

- Transformar los datos (tomar o no logaritmos, u otra transformación)
- Editar datos atípicos (razonable si los equipos pueden fallar, o hay errores de captura, por ejemplo)
- Distintas maneras de interpretar los criterios de inclusión de un estudio (por ejemplo, algunos participantes
mostraron tener gripa, o revelaron que durmieron muy poco la noche anterior, etc. ¿los dejamos o los quitamos?)

Dado un conjunto de datos, las justificaciones de las decisiones que se toman 
en cada paso son razonables, pero con datos distintos las decisiones podrían ser diferentes. 
Este es el **jardín de los senderos que se bifurcan**  [Gelman](http://www.stat.columbia.edu/~gelman/research/published/incrementalism_3.pdf), 
que **invalida en parte el uso valores p como criterio de evidencia contra la hipótesis nula**.

Esto es exacerbado por:

- Tamaños de muestra chicos y efectos "inestables" que se quieren medir (por ejemplo en sicología)
- El hecho de que el criterio de publicación es obtener un
valor p < 0.05, y la presión fuerte sobre los investigadores
para producir resultados publicables (p < 0.05)
- El que estudios o resultados similares que no obtuvieron valores $p$ por debajo del umbral no son 
publicados o reportados.

Ver por ejemplo el [comunicado de la ASA](https://www.amstat.org/asa/files/pdfs/P-ValueStatement.pdf).

**Ojo**: esas presiones de publicación no sólo ocurre para investigadores en sicología. Cuando
trabajamos en problemas de análisis de datos en problemas que son de importancia, es común que
existan intereses de algunas partes o personas involucradas por algunos resultados u otros (por
ejemplo, nuestros clientes de consultoría o clientes internos). Eso puede dañar nuestro trabajo
como analistas, y el avance de nuestro equipo. Aunque esas presiones son inevitables, se vuelven
manejables cuando hay una relación de confianza entre las partes involucradas.


## Ejemplo: decisiones de análisis y valores p {-}

En el ejemplo de datos de fusión, decidimos probar, por ejemplo, el promedio de
los cuartiles inferior y superior, lo cual no es una decisión típica pero usamos como
ilustración. Ahora intentamos usar distintas mediciones de la diferencia entre los grupos,
usando distintas medidas resumen y transformaciones (por ejemplo, con o sin logaritmo). Aquí hay
unas 12 combinaciones distintas para hacer el análisis (multiplicadas por criterios
de "aceptación de datos en la muestra", que simulamos tomando una submuestra al azar):



```{r}
calc_fusion <- function(stat_fusion, trans, comparacion){
  fun <- function(datos){
    datos |> 
      group_by(nv.vv) |> 
      summarise(est = stat_fusion({{ trans }}(time))) |> 
      spread(nv.vv, est) |> mutate(dif = {{ comparacion }}) |> pull(dif)
  }
  fun
}
valor_p <- function(datos, variable, calc_diferencia, n = 1000){
  # calcular estadística para cada grupo
  permutar <- function(variable){
    sample(variable, length(variable))
  }
  tbl_perms <- tibble(.sample = seq(1, n-1, 1)) |>
    mutate(diferencia = map_dbl(.sample, 
              ~ datos |> mutate({{variable}} := permutar({{variable}})) |> calc_diferencia()))
  perms <- bind_rows(tbl_perms, tibble(.sample = n, diferencia = calc_diferencia(datos)))
  perms_ecdf <- ecdf(perms$diferencia)
  dif <- calc_diferencia(datos)
  2 * min(perms_ecdf(dif), 1- perms_ecdf(dif))
}
```

```{r}
set.seed(7272)
media_cuartiles <- function(x){
    (quantile(x, 0.75) + quantile(x, 0.25))/2
}
# nota: usar n=10000 o más, esto solo es para demostración:
calc_dif <- calc_fusion(mean, identity, VV - NV)
valor_p(fusion |> sample_frac(0.95), nv.vv, calc_dif, n = 1000)
calc_dif <- calc_fusion(mean, log, VV - NV)
valor_p(fusion |> sample_frac(0.95), nv.vv, calc_dif, n = 1000)
calc_dif <- calc_fusion(median, identity, VV / NV)
valor_p(fusion |> sample_frac(0.95), nv.vv, calc_dif, n = 1000)
calc_dif <- calc_fusion(media_cuartiles, identity, VV / NV)
valor_p(fusion |> sample_frac(0.95), nv.vv, calc_dif, n = 1000)
```

Si existen grados de libertad - muchas veces necesarios para hacer un análisis exitoso-, entonces
los valores p pueden tener poco significado.

## Alternativas o soluciones {-}

El primer punto importante es reconocer que la mayor parte de nuestro trabajo
es **exploratorio** (recordemos el proceso complicado del análisis de datos de refinamiento de preguntas). 
En este tipo de trabajo, reportar valores p puede tener poco sentido,
y mucho menos tiene sentido aceptar algo "verdadero" cuando pasa un umbral de significancia dado.

Nuestro interés principal al hacer análisis es expresar correctamente y de manera útil la incertidumbre 
asociada a las conclusiones o patrones que mostramos
(asociada a variación muestral, por ejemplo) para que el proceso de toma de decisiones sea informado. **Un** resumen de **un número** (valor p, o el que sea) no puede ser tomado como criterio para tomar una decisión que generalmente es compleja.
En la siguiente sección veremos cómo podemos mostrar parte de esa incertidumbre de manera más útil.

Por otra parte, los estudios confirmatorios (donde se reportan valores p) 
también tienen un lugar. En áreas como la sicología, existen ahora movimientos fuertes en 
favor de la repetición de estudios prometedores pero donde hay sospecha
de grados de libertad del investigador. Este movimiento
sugiere dar valor a los **estudios exploratorios** que no reportan valor p, 
y posteriormente, si el estudio
es de interés, puede intentarse una **replicación confirmatoria, con potencia más alta y con planes de análisis predefinidos**.

